【裁判字號】    91,上易,2896
【裁判日期】    920227
【裁判案由】    詐欺
【裁判全文】
臺灣高等法院刑事判決                          九十一年度上易字第二八九六號
    上  訴  人
    即自訴人    庚○○
    被      告  己○○
    被      告  壬○○
    被      告  甲○○
    右三人共同
    選任辯護人  陳純仁
                林新傑
右上訴人因自訴被告等詐欺案件，不服臺灣臺北地方法院九十一年度自字第五八八號
，中華民國九十一年九月十二日第一審判決提起上訴，本院判決如左：
    主  文
上訴駁回。
    理  由
一、自訴事實：
    自訴意旨略以：被告己○○為丙○○○○股份有限公司（以下稱丙○○○○）之
    負責人，被告壬○○為丙○○○○之業務副總經理，被告甲○○則為丙○○○○
    之業務副理，自訴人於民國（以下同）九十一年二月九日參加由丙○○○○舉辦
    之「中國世家－乙○○○○」旅遊，詎該旅行社就行程之安排，無論是食宿或交
    通，均未能符合當初廣告之品質等語，因認己○○、壬○○、甲○○三人共同涉
    有刑法第三百三十九條之詐欺罪嫌。
二、自訴之論據及被告之供述與辯解：
    自訴人認被告三人涉有詐欺取財或詐欺得利犯行無非係以其參加由丙○○○○所
    舉辦之前述旅遊團費過高，被告三人為其所安排之食宿及行程均與其所繳交之價
    錢不相當，且行程中所安排的風味餐與宣傳內容不符，所安排的交通工具、住宿
    地點和廣告內容不符、品質不佳，被告甲○○超收小費，改變旅遊的路線、時間
    行程、機位、品質等，計詐欺不法利益新台幣（下同）一萬多元，並提出廣告文
    宣、中華民國旅行業品質保障協會旅遊糾紛調處記錄表、交通部觀光局旅遊糾紛
    調處記錄表、火車時刻表、子○○○○收款單、醫療費用收據、照片、通話明細
    清單、ＥＵＲＯＰＥ  ＆  ＢＲＩＴＡＩＮ  ２００２一書等件為據。訊之被告
    己○○、壬○○及甲○○三人均不否認其分別在丙○○○○擔任前開職務，及自
    訴人有參加前述乙○○○○之旅遊等情，惟皆堅決否認有何詐欺犯行，辯稱：丙○○○○所提供之旅遊均有一定之水準，且俱按照契約約定的路線去執行，是自
    訴人自己純粹主觀認知有差距，而本案前開旅遊是子○○○○招攬自訴人參加後
    ，子○○○○再將客戶交給丙○○○○，自訴人從頭到尾都是跟子○○○○接觸
    等語。辯護人則為被告辯護稱：本案應是自訴人與丙○○○○間之民事法律問題
    ，與被告三人是否涉有詐欺罪責無關，且自訴人之本案丁○○○是跟子○○○○
    訂定等詞。
三、法律規定及判決先例：
    按犯罪事實應依證據認定之，無證據不得推定其犯罪事實。又不能證明被告犯罪
    者，應諭知無罪之判決，刑事訴訟法第一百五十四條、第三百零一條第一項分別
    定有明文。又事實之認定，應憑證據，如未能發現相當證據，或證據不足以證明
    ，自不能以推測或擬制之方法，為裁判基礎（最高法院四十年台上字第八六號判
    例參照）。復按刑法第三百三十九條第一項詐欺罪之成立，以意圖為自己或第三
    人不法所有，以詐術使人將本人或第三人之物交付為要件。所謂以詐術使人交付
    ，必須被詐欺人因其詐術而陷於錯誤，若其所用方法，不能認為詐術，亦不致使
    人陷於錯誤，即不構成該罪（參照最高法院四十六年台上字第二六０號判例要旨
    ）。至於債務人於債之關係成立後，如有未依債之本旨履行民事債務之情形，在
    一般社會經驗上可能之原因甚多，縱令是出於惡意不為履行，苟無足以證明其在
    債之關係發生時，自始即具有不法所有意圖之積極證據，亦僅能令負民事之遲延
    給付責任，依刑事訴訟法第一百五十四條之規定，尚不得據此債信違反之客觀事
    態，而推定債務人原有詐欺取財或詐欺得利之犯意。
四、本院之判斷：
（一）自訴人簽訂丁○○○之當事人及與丙○○○○間之法律關係認定：
  １、自訴人簽訂丁○○○之對象為子○○○○，並非丙○○○○：
      自訴人參加本案旅遊之過程均係與子○○○○接觸，且本案丁○○○亦由自訴
      人與子○○○○簽訂，業據證人即當初辦理自訴人本案旅行事宜之子○○○○
      人員辛○○於本院調查時到庭結證屬實（見本院九十一年十一月十九日訊問筆
      錄），並為自訴人所是認，此觀自訴人於原審所提自訴狀中陳稱：自訴人參加
      本團，先是看到子○○○○在報紙上刊登的廣告，而打電話向子○○○○索取
      行程內容傳真，子○○○○的劉彩葳小姐將傳真廣告傳真給自訴人。自訴人看
      完傳真廣告文宣後，於九十一年一月二十八日，先以電話向子○○○○之劉彩
      葳小姐報名夫妻兩位，要參加農曆新年間，自九十一年二月九日到同年二月十
      七日之東北九日之團‧‧‧團費為每人三萬九千八百元，當天劉彩葳親自來舍
      下，自訴人完全沒討價還價，並依指示先付訂金兩人三萬元等語自明，復有自
      訴人與子○○○○簽訂之國外旅遊定型化契約書附卷可據（參本院卷第三十二
      頁），足見自訴人簽訂丁○○○之對象為子○○○○，而非丙○○○○甚明。
  ２、自訴人與子○○○○、丙○○○○間之法律關係：
      查本案之中國世家－乙○○○○行程是由八家旅行社同業計喜達、喜鴻、太瑞
      行、歐運、雄獅、新台、昕昇、丙○○○○等參與規劃（子○○○○與喜鴻旅
      行社是同一家負責人），互相合作、招客出團，由丙○○○○為主辦，客人由
      各旅行社自行招攬，再將團客聯合出團旅遊，團費三萬七千八百元，由各旅行
      社交給主辦中心丙○○○○統籌辦理，避免同行間惡性競爭，利潤盈虧由各旅
      行社平分，資料係由丙○○○○分發到各旅行社，ＤＭ廣告由各家旅行社自行
      刊登，刊登費用由各家旅行社負擔，班機、飯店、行程都由丙○○○○負責處
      理，出團費用由收取的團費中扣繳等情，業據證人即子○○○○承辦人辛○○
      及業務部總經理癸○○於本院調查中證述明確（見本院九十一年十一月十九日
      訊問筆錄），而自訴人參加本案旅遊均與子○○○○接洽，丁○○○亦由自訴
      人與子○○○○簽訂，業如前述，子○○○○將其顧客即自訴人轉介併入丙○○○○之旅行團辦理出團事宜，則子○○○○將所招攬參加中國世家－乙○○○○行程之顧客，交由丙○○○○辦理聯合出團旅遊，自民事上之觀點而言，
      該東北九日旅遊契約之債務人為子○○○○，債權人為自訴人，丙○○○○僅
      為子○○○○旅遊契約之履行輔助人，該旅遊契約之權利義務關係存於自訴人
      與子○○○○之間，故即使自訴人認為旅遊契約之給付有瑕疵，則應負責之對
      象應係子○○○○，與丙○○○○無直接關係，至丙○○○○之給付存有瑕疵
      ，係丙○○○○與子○○○○間之權義關係，乃屬另一問題。
（二）被告三人之行為有無該當詐欺罪構成要件之判定：
  １、自訴人參與旅遊團是否係因被告三人施用詐術所致？
      自訴人參與本案之旅遊自始至終既均係與子○○○○接觸，而非與被告三人接
      洽，業如前述，被告三人自無以詐術使自訴人陷於錯誤之可能。此外，自訴人
      亦無法提出其他積極證據足資證明被告三人有使用詐術之行為，尚難認被告三
      人有何詐欺犯行。
  ２、丙○○○○變更本案旅遊之行程、機位等之變更係經自訴人同意，非施用詐術
      行為：
    (1)雖本案旅遊之班機、飯店、行程均由丙○○○○負責處理，且本案旅遊之行程
      、機位等，丙○○○○皆有所變更，此亦經證人辛○○於本院調查時證述：「
      我在九十一年二月一日或一月底把飯店的資料、行程、中國世家胸牌交給到自
      訴人庚○○的家，但自訴人庚○○並不在家，是自訴人庚○○回到家後，他發
      現機位有更改，本來的中國世家－乙○○○○行程是從哈爾濱進大連出，因本
      來的行程中斷、機位有變更，才改為從大連進哈爾濱出的行程，當時自訴人庚○○詢問旅遊行程時，最先是從哈爾濱進大連出，‧‧‧我在二月一日或一月
      底才知道航班、行程有變更」等語屬實（見本院九十一年十一月十九日訊問筆
      錄），而自訴人於知悉上開行程、機位有所變動，經與子○○○○協商後，仍
      願意接受此旅遊安排，亦經自訴人於本院調查時陳稱：「（問：航班ＣＪ６４
      ０變更後，一個人減價二千元，你還是有接受參加中國世家－乙○○○○的旅
      遊團？）是的，但我事先有要求退出該旅行團，但是我與郭協理溝通後的結果
      ，他說退費程序麻煩等等，郭協理與我溝通後，說我們一個人減價二千元的團
      費，我就答應了」等情為真，核與證人辛○○於本院調查時證述：「我把飯店
      的資料、行程、中國世加胸牌拿到自訴人庚○○的家裡時，還有準備要跟自訴
      人庚○○溝通，但自訴人庚○○當時並不在家，我就先回公司，是在自訴人庚○○回家後才打電話給我聯繫的，最先我有跟自訴人庚○○溝通，但他不答應
      ，最後是由協理戊○○跟自訴人庚○○溝通後，一個人退還二千元的團費，自
      訴人庚○○還是有接受參加中國世家－乙○○○○的旅遊團」等詞相符（見本
      院九十一年十一月十九日訊問筆錄）。則自訴人既於知悉上開變動後，基於價
      格、行程、本身等因素作過考量，仍同意接受此旅遊行程之安排，自無所謂因
      詐術而陷於錯誤之問題。
    (2)再自訴人指摘被告三人未依廣告文宣之內容為旅遊契約之給付，並以一份由子
      ○○○○劉彩葳小姐交付與自訴人之彩色廣告文宣「中國世家系列─東北一條
      龍」為據。然丙○○○○為本案旅遊之主辦，丙○○○○之前揭變動後行程、
      機位等安排復經自訴人同意而辦理參加出團手續，則本案旅遊契約內容自應為
      丙○○○○變動後之行程安排為準，自訴人同意變更後參加出團，自不得指丙○○○○未依廣告文宣之內容為旅遊契約之給付而涉有詐欺犯行。
  ３、被告三人有無不法所有意圖之認定：
      如前所述，本案旅遊契約之債務人為子○○○○，債權人為自訴人，被告己○○為丙○○○○之負責人，被告壬○○為丙○○○○之業務副總經理，被告甲○○為丙○○○○之業務副理，僅是在完成其所屬之丙○○○○對於子○○○○之債務，自訴人非被告三人所招攬，是被告三人在主觀上應無意圖為自己或
      第三人不法之所有之主觀要件。況自訴人亦未提出在上開債之關係發生時，被
      告三人自始即具有不法所有意圖之積極證據，故被告三人不該當詐欺罪責之主
      觀構成要件，至明。
（三）本案係屬丁○○○履行給付之民事糾葛問題：
      自訴人指摘本次團費達三萬九千八百元，比一般東北團之團費貴一萬零九百元
      云云，惟旅行社經營旅遊事業本屬商業行為，旺季時團費自然較高，淡季時團
      費亦相對較低，自訴人所參加之旅遊團之出團時間是自農曆年臘月二十八日至
      大年初七，正為旅遊旺季，且依國人的習俗，過年期間服務費用都比一般期間
      高，而該旺季期間，大陸當地之旅館、餐廳、機位等亦提高費用，且較無折扣
      ，子○○○○轉介併入丙○○○○之該團成本亦較高，故收費較高乃屬常情。
      況自訴人亦係自願報名參加該時間之旅遊團，早已知悉此一事實，事後再行指
      摘該旅遊團團費過高，自非有理！自訴人於自訴狀中再三指摘行程中所安排的
      風味餐與宣傳內容不符、令人難以下嚥云云，然所謂的風味餐，即是各地方之
      特有菜色，其內容非一成不變，當地的餐館會依季節、食材的不同而將菜色做
      調整，況每個人的飲食習慣不同，對食物的好惡亦有所不同，自訴人雖不喜油
      膩之菜色，但大陸東北係寒帶地區，一般飲食習慣喜歡肉類與油膩，以增加熱
      量及體能，自不得以自訴人個人喜好判斷各地風味餐品質之優劣。自訴人又指
      摘旅行社所安排的交通工具、住宿地點和廣告內容不符、品質不佳，令自訴人
      飽受折磨云云，惟旅行社在安排食宿、交通工具時，乃依據旅遊地的實際情形
      、團費的高低、旅遊團員人數及相關條件等來決定，旅行社實不可能安排當地
      所無之交通工具或當地所無之高品質旅館。又關於瀋陽至長春間之高速巴士問
      題，行程表有註明二十五人以下採合車方式，已於出發前向自訴人說明，亦為
      自訴人所是認，而自訴人稱因旅館的地毯黴菌太多，致使其感染咽喉炎一事，
      自訴人亦未提出證據以實其說（自訴人提出之醫療費用收據僅證明其就醫記錄
      ），此僅為自訴人個人之臆測，尚難憑採。自訴人另指摘被告甲○○超收小費
      云云，然小費乃為受領服務之人，對於提供服務者所給予之獎賞，性質應屬於
      民法上之贈與行為，且給予領隊、導遊、司機小費向為旅遊業界慣例，而是否
      給予小費及給予小費之數額，乃由團員自行決定並無強迫性。又導遊收受旅客
      所贈與之小費後，其與司機、地陪等如何分配即屬導遊之權利，已與旅客無涉
      。自訴人指摘被告甲○○超收小費並據為己有乙節，並未提出證據以實其說，
      當僅為自訴人個人主觀上之見解，不足採信。又自訴人指稱，被告甲○○一再
      讚美自訴人之外子以圖小費云云，惟使每一位團員於旅遊途中，均能保持愉快
      心情，亦為旅遊從業人員之重要工作，則身為本案旅遊導遊之被告甲○○縱一
      再讚美自訴人之先生，亦無可厚非。況給予導遊即被告甲○○小費之數額乃由
      自訴人自主決定，並非被告甲○○強制收取，自訴人謂被告甲○○「超收」小
      費，顯有誤會。綜觀上情，自訴人所指摘之旅遊瑕疵，並未舉證證明，多係其
      個人主觀上之臆測，被告三人主觀上不具備詐欺罪中意圖為自己或第三人不法
      之所有之主觀要件，客觀上亦未對自訴人施以詐術而使自訴人陷於錯誤，致得
      財產上不法利益或使第三人得之，尚難據以逕認被告三人有何詐欺犯行。縱本
      案旅遊確有自訴人所指摘之瑕疵，諸如其在中國大陸地區所用餐飲內容，未如
      該旅程之廣告內容所載有海鮮宴等豪華或係搭乘之交通工具，且不如廣告中所
      載之舒適或居住之飯店，未有如廣告中所載之等級等，惟揆諸首揭說明，此應
      僅係債權人即自訴人與債務人子○○○○間之丁○○○履行給付之民事糾葛，
      宜循民事訴訟程序解決。
五、維持原判決及駁回上訴之理由：
    綜上所述，自訴人所指訴被告己○○、壬○○、甲○○三人所為核與刑法上詐欺
    罪之構成要件有間，尚難認被告己○○、壬○○、甲○○涉犯刑法上詐欺罪罪責
    ，此外復查無其他積極證據足資證明被告己○○、壬○○、甲○○有何自訴人所
    自訴之前開犯行，既不能證明被告己○○、壬○○、甲○○三人犯罪，自應為被
    告己○○、壬○○、甲○○三人無罪之諭知。原審為被告三人無罪之判決，經核
    並無不合，上訴意旨仍執前詞指摘原判決不當，求予撤銷改判，即無理由，應予
    駁回。
據上論斷，應依刑事訴訟法第三百六十八條，判決如主文。
中      華      民      國      九十二    年      二    月    二十七    日
                                臺灣高等法院刑事第十庭
                                    審判長法  官  溫  耀  源
                                          法  官  何  菁  莪
    法  官  邱  同  印
右正本證明與原本無異。
不得上訴。
                                          書記官  莊  昭  樹
中      華      民      國      九十二    年      二    月    二十七    日


司法院資訊處製作；財團法人民間司法改革基金會備份。
